ACORDAO-COMPLETO-2524786

ACÓRDÃO 2388/2022 ATA 15/2022 - SEGUNDA CÂMARA

VISTOS, relatados e discutidos estes autos que tratam de aposentadoria concedida a servidor do Instituto Nacional do Seguro Social.
ACORDAM os Ministros do Tribunal de Contas da União, reunidos em Sessão da 2ª Câmara, ante as razões expostas pelo Relator, e com fundamento no art. 71, incisos III e IX, da Constituição Federal, arts. 1º, inciso V, 39, inciso II, e 45 da Lei 8.443/1992, arts. 260 e 262, § 2º, do Regimento Interno e Súmula TCU 106, em:
9.1. considerar ilegal o ato de aposentadoria de Anselmo Tavares, recusando o registro;
9.2. dispensar o ressarcimento das quantias indevidamente recebidas de boafé;
9.3. determinar ao Instituto Nacional do Seguro Social	 que adote medidas para:
9.3.1. dar ciência, no prazo de 15 (quinze) dias, do inteiro teor desta deliberação ao interessado, alertando-o de que o efeito suspensivo proveniente da interposição de eventuais recursos perante o TCU não o exime da devolução dos valores percebidos indevidamente após a respectiva notificação, caso esses não sejam providos;
9.3.2. fazer cessar, no prazo de 15 (quinze) dias, o pagamento decorrente do ato considerado ilegal, sob pena de responsabilidade solidária da autoridade administrativa omissa;
9.3.3. encaminhar ao TCU, no prazo de 30 (trinta) dias contados da ciência da decisão, documento apto a comprovar que o interessado teve conhecimento do acórdão;
9.4. esclarecer à unidade jurisdicionada que a concessão considerada ilegal poderá prosperar, mediante emissão de novo ato livre da irregularidade apontada.

Análise de ato de concessão de aposentadoria.

Segunda Câmara

Instituto Nacional do Seguro Social.

3. Interessados/Responsáveis:
3.1. Interessados: Anselmo Tavares (XXX.052.136-XX); Antonio Jose Nogueira Filho (XXX.396.606-XX); Cassia Caryne de Castro Araujo (XXX.501.776-XX); Helenimar de Souza Melo (XXX.045.356-XX); Jose Gonzaga Maia (XXX.047.926-XX); Lucia Rosa Nunes Oliveira (XXX.905.596-XX); Maria Auxiliadora da Silva Maia (XXX.251.666-XX); Marilia Mendes Bahia (XXX.462.906-XX); Ministerio da Economia (00.394.460/0247-50); Tania Aparecida de Faria Maximo Pereira (XXX.297.986-XX); Valeria Solange Bitencourt Alves (XXX.287.956-XX).

13.1. Ministros presentes: Bruno Dantas (Presidente), Augusto Nardes (Relator), Aroldo Cedraz e Antonio Anastasia.
13.2. Ministro-Substituto presente: André Luís de Carvalho.

AUGUSTO NARDES

Trata-se de ato de aposentadoria de ex-servidor do Instituto Nacional do Seguro Social.
2.	A Secretaria de Fiscalização de Integridade de Atos e Pagamentos de Pessoal e de Benefícios Sociais - Sefip, com a anuência do Ministério Público de Contas, se manifestou no sentido de considerar ilegal o ato do interessado. Transcrevo a seguir a instrução, com os ajustes de forma pertinentes (peças 39 a 41) :
INTRODUÇÃO
Trata-se de atos iniciais de aposentadoria, submetidos, para fins de registro, à apreciação do Tribunal de Contas da União (TCU) , de acordo com o art. 71, inciso III, da Constituição Federal.  Os atos foram cadastrados e disponibilizados ao TCU por intermédio do Sistema e-Pessoal, na forma do art. 2º e 4º da Instrução Normativa TCU 78/2018.
Os atos desse processo pertencem às seguintes unidades:
1.1. Unidade emissora: Instituto Nacional do Seguro Social.
1.2. Unidade cadastradora:  Instituto Nacional do Seguro Social.
1.3. Subunidade cadastradora: Gerência Executiva - Divinópolis/MG.
EXAME TÉCNICO
Esta Unidade Técnica elaborou instrução com proposta de legalidade dos atos (peça 13) .
O Ministério Público ao analisar o feito, opinou pela realização de diligência à origem com o propósito de obter a memória de cálculo da média das remunerações de contribuição do servidor Anselmo Tavares (peça 16) .
Este Tribunal exarou o Acórdão 6823/2021-TCU-Segunda Câmara, da lavra do Ministro Augusto Nardes, que considerou legais os atos relacionados neste processo, exceto o do servidor Anselmo Tavares, bem como determinou a realização da diligência proposta pelo Ministério Público relativo ao ato de Anselmo Tavares (peça 9) .
6.	A Sefip promoveu a diligência solicitando a memória de cálculo da média das remunerações de contribuição do ex-servidor Anselmo Tavares (CPF: XXX.052.136-XX) (peça 24) . 
7.	Apesar de constar a ciência da comunicação na data de 27/10/2021, não foi encaminhada nenhuma resposta pela Unidade Jurisdicionada (peças 25 e 26) . 
8.	A Lei 10.887/2004 dispõe que, no cálculo da média aritmética, serão considerados 80% dos períodos de contribuição, com as maiores remunerações, desde a competência de julho de 1994, para os regimes de previdência a que esteve vinculado o servidor.
9.	Conforme registrado pelo MPTCU, o interessado laborou, no cargo em que se deu a aposentadoria, de 29/6/2005 a 3/10/2016. Os demais tempos utilizados para a inativação foram exercidos na esfera municipal ou na iniciativa privada, cujos salários de contribuição estão limitados ao teto dos benefícios do RGPS, atualmente de R$ 6.433,57. O interessado recebia, na ativa, remuneração total de R$ 13.495,33. Nada obstante a forma de cálculo do benefício pela média, os proventos foram deferidos com valores idênticos aos da última remuneração do servidor, conforme informações do Sigepe.
10.	Como a Unidade Jurisdicionada não enviou a memória de cálculo da aposentadoria, não foi possível verificar se foram observadas as orientações formuladas por este Tribunal no âmbito do Acórdão 1176/2015-TCU-Plenário, Ministro-Relator André de Carvalho, e do Acórdão 11569/2018-TCU-Segunda Câmara, Ministro-Relator José Múcio Monteiro.
11.	Ante o exposto e tendo em vista o não atendimento da diligência, propõe-se a ilegalidade do ato de Anselmo Tavares. 
CONCLUSÃO
12.	A abrangência e a profundidade das verificações levadas a efeito fundamentam convicção de que o ato 6627/2020 deve ser apreciado pela ilegalidade, ante o não atendimento da diligência da peça 24, não sendo possível confirmar se o cálculo da média das remunerações está correto.
PROPOSTA DE ENCAMINHAMENTO
Ante o exposto, com fundamento no art. 71, inciso III, da Constituição Federal, no art. 1º, inciso V, e art. 39, incisos I e II, da Lei 8.443/1992, no art. 260 do Regimento Interno do Tribunal de Contas da União, propõe-se: 
1.4. Considerar ILEGAL e recusar o registro do ato de ANSELMO TAVARES;
1.5. Com fulcro no art. 262, caput, do Regimento Interno deste Tribunal, determinar ao Instituto Nacional do Seguro Social que:
13.2.1. 	dispense a devolução dos valores indevidamente recebidos de boa-fé até a data da ciência do órgão, do acórdão que vier a ser proferido, com base no Enunciado 106 da Súmula da Jurisprudência do TCU;
13.2.2. 	faça cessar todo e qualquer pagamento relativo ao ato impugnado, no prazo máximo de quinze dias, contados da ciência da decisão deste Tribunal, sob pena de ressarcimento das quantias pagas após essa data pelo responsável;
13.2.3.	informe o teor do acórdão que vier a ser prolatado, encaminhando ao TCU, no prazo de trinta dias, comprovante da data de ciência pelo interessado, nos termos do art. 4º, § 3º, da Resolução TCU 170/2004;
13.2.4.	dê ciência, no prazo de quinze dias, contados da notificação, do inteiro teor desta deliberação ao interessado, alertando-o de que o efeito suspensivo proveniente da interposição de eventuais recursos junto ao TCU não o exime da devolução dos valores percebidos indevidamente, caso o recurso não seja provido.
É o Relatório.

não há.

Procurador Júlio Marcelo de Oliveira.

PESSOAL. APOSENTADORIA. DILIGÊNCIA. NÃO COMPROVAÇÃO DE CÁLCULO DOS PROVENTOS COM BASE NA MÉDIA DAS REMUNERAÇÕES DE CONTRIBUIÇÃO. PROVENTOS DEFERIDOS COM VALORES IDÊNTICOS AOS DA ÚLTIMA REMUNERAÇÃO DO SERVIDOR. ILEGALIDADE DO ATO. NEGATIVA DE REGISTRO. DETERMINAÇÕES.

APOSENTADORIA (APOS)

Secretaria de Fiscalização de Integridade de Atos e Pagamentos de Pessoal e de Benefícios Sociais (Sefip).

Em exame, ato de aposentadoria de Anselmo Tavares, ex-servidor do Instituto Nacional do Seguro Social.
2.	Após a realização de diligência à unidade emissora do ato para obter a memória de cálculo da média das remunerações de contribuição do ex-servidor, não houve resposta da Unidade Jurisdicionada, em que pese a comprovação da ciência da comunicação em 27/10/2021.
3.	A Lei 10.887/2004 dispõe que, no cálculo da média aritmética, serão considerados 80% dos períodos de contribuição, com as maiores remunerações, desde a competência de julho de 1994, para os regimes de previdência a que esteve vinculado o servidor.
4.	De fato, não é possível confirmar, com base na documentação contida nos autos, se os cálculos dos proventos observaram devidamente os critérios da referida lei e o entendimento desta Corte, exarado no âmbito dos Acórdão 1176/2015-TCU-Plenário, de relatoria do Ministro André de Carvalho e o Acórdão 11569/2018-TCU-Segunda Câmara, de relatoria do Ministro José Mucio Monteiro.
5.	O ex-servidor exerceu o cargo em que se deu a aposentadoria no período de 29/6/2005 a 3/10/2016. Os demais períodos utilizados para o cômputo para a aposentadoria foram exercidos na esfera municipal ou na iniciativa privada (peça 30, págs. 2 a 5) , cujos salários de contribuição estão limitados ao teto dos benefícios do RGPS, atualmente de R$ 6.433,57. 
6.	O interessado recebia, na ativa, remuneração total de R$ 13.495,33. No entanto, os proventos foram deferidos com valores idênticos aos da última remuneração do servidor, conforme informações do Sigepe, contrariando o que dispõe a Lei 10.887/2004. À vista disso, considero o ato ilegal, negando-lhe o registro.
  Ante o exposto, VOTO no sentido de que o Tribunal aprove o Acórdão que ora submeto à deliberação deste Colegiado.
TCU, Sala das Sessões Ministro Luciano Brandão Alves de Souza, em 17 de maio de 2022.
Ministro JOÃO AUGUSTO RIBEIRO NARDES 
Relator